臺灣基隆地方法院民事判決　　　　　　　 94年度訴字第187號
原　　　告　汎美交通股份有限公司
法定代理人　己○○
訴訟代理人　劉興業律師
複　代理人　乙○○
被　　　告　臺電第二核能發電廠員工自主交通車管理委員會
法定代理人　庚○○
訴訟代理人　丙○○
　　　　　　丁○○
　　　　　　戊○○
　　　　　　甲○○
上列當事人間請求損害賠償事件，本院於民國94年8 月10日言詞
辯論終結，並判決如下：
    主      文
原告之訴及假執行之聲請均駁回。
訴訟費用由原告負擔。
    事實及理由
一、原告起訴主張：
  (一)緣被告為便利員工通勤，乃自民國84年12月31日起，陸續按
    年度與原告締結交通車租用契約，向原告承租車輛以供其員
    工通勤往返使用；又按諸往例，兩造固亦每擇期簽訂書面契
    約，以昭公信，惟兩造間之交通車租用契約實於「被告總務
    股代表以電話向原告要約次年度預留車輛，並經原告立刻應
    答而為承諾」之際，即已成立生效，是兩造擇期所簽訂之書
    面契約，核非法定或約定之契約成立生效要件，而僅具備查
    性質而已。此實乃兩造歷來之締約慣例。
  (二)93年10月25日，原告按諸往例，去電被告總務股負責交通車
    總聯絡之丁○○先生，「經丁○○先生要約預留8 輛交通車
    以供被告次（94）年度繼續承租使用，原告並立時應答而為
    承諾」，是依兩造歷來之締約慣例，94年度交通車租用契約
    已因兩造要約、承諾之意思表示合致，而於93年10月25日成
    立生效。基於長年合作之信賴關係，原告遂立即依約為被告
    預留8 輛交通車，以為被告來年（94年）繼續承租之用。
  (三)乃原告按諸往例，於93年12月8 日，函請被告擇期協同訂立
    書面之結果，被告竟回函稱：被告委員會業於93年11月26日
    決議另覓他人議價暨排除原告參與議價之機會等語，而拒絕
    與原告再度續約。惟原告前已依丁○○先生之口頭要約，為
    被告預留車輛，致喪失與其他人洽商承租交通車之機會；是
    被告反口之舉，無疑使原告為被告預留車輛被迫閒置，致原
    告因而蒙受巨額損失。又原告雖已於94年3 月，出清閒置車
    輛以求降低損害；然原告仍因而受有二個月（94年1 月、2
    月）車輛閒置之營業損失，總計新臺幣（下同）1,375,400
    元（計算式：原告每月營收687,700元×二個月共8輛車閒置
    之損失【不計泰興工程顧問股份有限公司之租賃契約】＝1,
    37 5,400元）。
  (四)查兩造間94年度交通車租用契約，按諸兩造歷來之締約慣歷
    ，既已於93年10月25日成立生效，則被告即有按債之本旨提
    出給付之義務；乃被告嗣竟反口，並致原告受有二個月之營
    業損失，則原告自得依民法第二百二十六條第一項給付不能
    之規定，向被告請求賠償。又縱認丁○○先生並非有權代被
    告要約或承諾之人，為無權代理，惟參諸兩造歷來之締約慣
    例、丁○○先生之職務及社會一般之通念，原告亦應就丁○
    ○先生之無權代理行為，負表見代理之授權人責任，職此，
    原告自仍得依上揭給付不能之規定，向被告請求債務不履行
    之損害賠償。再者，縱認兩造間94年度交通車租用契約尚未
    成立，然兩造既已按諸往例就系爭交通車租用契約為上開對
    話之意思表示，則原告當信其契約必能成立且無過失；乃被
    告竟事後反口，致原告喪失與他人締約之機會，並受有如前
    所述之營業損失，則原告亦得依民法第二百四十五條之一第
    一項締約過失責任之規定，向被告請求賠償。為此，爰本於
    給付不能及締約上過失責任之法律關係，提起本件訴訟，並
    聲明：
  1.被告應給付原告1,375,400 元，及自本起訴狀繕本送達之翌
    日起至清償日止，按年息5%計算之利息。
  2.訴訟費用由被告負擔。
  3.原告願供擔保請准宣告假執行。
二、被告則以下列情詞置辯，並求為駁回原告之訴：
  (一)原告起訴狀係陳稱略以：「93年10月25日，原告依慣例去電
    被告... 丁○○先生，詢問次年度之續約事宜... 」等語；
    惟原告於93年12月20日寄發之律師函說明二（被證一）則係
    稱：「... 今年10月... 丁○○先生曾來電向本公司確認續
    約事宜... 」等語。由此對照以觀，已知原告主張之不實。
  (二)兩造93年度交通車租用契約即「第二核能發電廠員工自主交
    通車租用遊覽車合約」（被證四）第二條業已明白規定：「
    ... 如雙方同意得續約一年」，顯見，除兩造同意，94年度
    尚不生續約問題。參以原告於93年12月8 日，亦係以存證信
    函（被證二）建請被告同意續約（說明二「..... 建請同意
    續約」），更足徵兩造從未於原告所指之93年10月25日，以
    電話達成94年度交通車租用契約之合意！
  (三)查被告係依「核二廠員工自主交通車管理委員會組織與管理
    辦法」（被證五；下稱『交委會組織管理辦法』）所設置成
    立之委員會組織，是被告究否應與原告締約或續約，自須由
    被告全體委員開會以為決定。又被告雖曾自85年起，陸續按
    年度與原告締結交通車租用契約，直至93年為止；然94年度
    之交通車租用事宜，既已經被告全體委員於93年11月26日開
    會決議（被證九）不再與原告續約，則被告自無與原告就94
    年度交通車租用契約達成意思合致之可能。
  (四)被告之主任委員、詢價委員、路線規劃委員等委員人選，均
    係自臺電第二核能發電廠（下稱「核二廠」）需使用交通車
    之全體員工中票選決定；至原告所指之丁○○先生，雖曾身
    兼93年度被告營運幹事乙職，而屬93年度被告車輛調度事宜
    之執行者，然查，丁○○先生並非須仰賴交通車以資通勤之
    核二廠員工，則其顯然未備上開委員票選之資格，遑論經票
    選而榮任被告主任委員、詢價委員或路線規劃委員等各職。
    茲丁○○先生既非詢價委員，復非被告代表人選，更非有權
    決策之人，則其無權代表被告以口頭向原告要約，事極顯明
    ；是原告主張兩造已於93年10月25日，因原告與丁○○對話
    意思表示合致，而成立94年度交通車租用契約乙節，自無可
    採。
三、本件爭執要點：
  (一)丁○○有無代被告為意思表示（包括要約、承諾）之權限？
    換言之，即兩造是否可能於93年10月25日，就94年度交通車
    租用契約乙事，藉由丁○○達成口頭上之意思合致？兩造間
    之94年度交通車租用契約是否已於93年10月25日成立生效，
    而有拘束被告之效力？
  (二)倘丁○○並無代被告為意思表示之權限，則被告應否就丁○
    ○之電話詢答負表見代理之授權人責任？
  (三)假設原告起訴所主張之各節俱屬實在，且兩造已於93年10月
    25日，就94年度交通車租用契約達成意思合致，則原告依民
    法第二百二十六條第一項規定，向被告請求「給付不能」之
    損害賠償責任，其請求有無理由？
  (四)假設原告起訴所主張之各節俱屬實在，惟兩造尚未就94年度
    交通車租用契約達成意思合致，則原告依民法第二百四十五
    條之一第一項之規定，向被告請求「締約上過失」之賠償，
    其請求有無理由？
四、本院得心證之理由：
  (一)關於丁○○有無代被告為意思表示（包括要約、承諾）之權
    限，及兩造是否業於93年10月25日，就94年度交通車租用契
    約乙事，達成口頭上之意思合致：
  1.原告起訴主張被告為便利員工通勤，乃自84年12月31日起，
    陸續按年度與原告締結交通車租用契約，向原告承租車輛以
    供員工通勤往返等事實，固不為被告所爭，並有被告提出之
    兩造自85年度起至89年度止、自91年度起至93年度止之歷年
    度交通車租用契約在卷（被證四）可佐，自堪信為真實。惟
    原告主張兩造雖亦每擇期簽訂書面契約，然兩造間之交通車
    租用契約實於「被告總務股代表以電話向原告要約次年度預
    留車輛，並經原告立刻應答而為承諾」之際，即已成立生效
    之兩造歷來締約慣例；暨兩造間94年度交通車租用契約業於
    93年10月25日，「經丁○○先生口頭要約預留8 輛交通車以
    供被告次（94）年度繼續承租使用，並經原告立時口頭應答
    承諾」而成立生效等事實，則為被告及丁○○（即被告訴訟
    代理人）所一致否認，原告復未曾舉證以明其實。參以被告
    提出之92年度（被證六）暨93年度委員會議記錄（被證七、
    被證八、被證九），其內容已明顯可見「被告必須先向各家
    遊覽車公司詢價，再由全體委員開會投票，始能決定由何家
    遊覽車公司得標，並據以與該得標之遊覽車公司締結車輛租
    用契約」之繁複過程，尤足徵兩造歷來締約，應尚不至簡略
    如原告主張僅須「由原告與被告總務股代表透過電話口頭要
    約、承諾」，即可達成意思合致！再佐以原告實乃股份有限
    公司組織，而核與一般獨資或合夥之行號有別，此亦有原告
    公司變更登記表在卷可稽，則衡諸一般商業交易習慣，原告
    締結契約只有更為慎重，實無草率至「以電話達成口頭意思
    合致」即成立契約之理；暨參酌兩造自85年起至93年止，均
    曾就交通車租用事宜締結書面契約之事實，亦足見兩造歷來
    均係按書面契約互相往來。綜合上情勾稽以觀，已明顯可見
    原告主張「兩造歷來締約慣例」、「書面僅具備查性質」，
    乃至「丁○○曾於93年10月25日，在電話中代被告為要約，
    並經原告立時應答承諾」等情節之不實。
  2.其次，丁○○固曾為被告擔任93年度營運幹事乙職，惟依被
    告交委會組織管理辦法（被證五；88年4 月7 日修訂）第四
    條規定（會各職位之遴選與工作說明）：「1.主任委員：由
    委員會推選出，對外代表本會，對內向本會負責，包含召開
    與主持交通車管理委員會會議，負責各線交通車之營運及辦
    理移交等，主任委員未能履行職務時，由(1)路線規劃營運組
    長(2)詢價訂約組長(3)財務、會計組長等依序代理。2.祕書：
    由主任委員指派，負責文書處理，公文收發，會議記錄等。
    3.組長：各組組長由主任委員就交通委員中指派，組長職責
    如下：(1)路線規劃營運組長： (a)負責規劃各線交通車之行
    駛路線，以符合員工之最大方便，並策劃各線交通車營運情
    況，提交本會討論，以達到最佳經濟效益。 (b)指派幹事（
    為總務股車輛管理員一名）。(2)詢價訂約組長： (a)負責車
    輛市場價格的查詢與完成訂約手續。 (b)指派幹事（一名）
    。(3)財務會計組長： (a)負責處理委員會之財務情況，並核
    算每位乘員之車費。 (b)指派幹事（二名，含總務股出納一
    名）。(4)幹事： (a)由各組組長指派。 (b)協助組長處理組
    內事務」，顯見，有權對外代表被告、或有權對外代被告處
    理訂約相關事宜者，僅主任委員及詢價訂約組長二人而已。
    茲丁○○既非被告93年度或94年度之主任委員，復非被告93
    年度或94年度之詢價訂約組長，此徵諸被告提出之93年8 月
    13日、93年11月15日會議記錄（被證七、被證八）之內容益
    明；則被告抗辯稱丁○○所任營運幹事乙職，其職掌範圍僅
    及於93年度車輛調度事宜之執行，而全無代表被告與原告締
    約之權限等語，即無可置疑。是就令原告主張「被告負責交
    通車總聯絡之丁○○曾於93年10月25日以電話向原告要約預
    留8 輛交通車以供被告於次（94）年度繼續承租使用」等語
    為真（惟此業經本院認為不實，詳如前述），核其亦屬丁○
    ○之無權代理行為，要不能拘束被告！遑論原告迄本院言詞
    辯論以前，概未就此舉證以實其說，則本院尤不知原告主張
    丁○○已於93年10月25日代被告向原告為次年度租車意思表
    示云云，其依據究竟何在！
  3.綜上，本院因認原告主張依兩造歷來締約慣例，兩造間94年
    度交通車租用契約，業因被告負責交通車總聯絡之丁○○以
    電話向原告要約預留8 輛交通車以供被告次（94）年度繼續
    承租使用，並經原告立時承諾，而於93年10月25日成立生效
    等語，洵非實在；被告抗辯兩造間並未於93年10月25日，就
    94年度交通車租用契約乙事達成口頭上意思合致等語，則為
    可採。
  (二)關於表見代理之適用：
    原告雖又主張：本件按諸「兩造歷來締約慣例」、「丁○○
    先生所擔任之職務」及社會一般之通念，已足使一般人信丁
    ○○有代理權限；茲丁○○既已於93年10月25日對原告為上
    開內容之對話意思表示，則被告即應依民法一百六十九條規
    定，就本件負表見代理之授權人責任云云。然按由自己之行
    為表示以代理權授與他人，或知他人表示為其代理人而不為
    反對之表示者，對於第三人應負授權人之責任。但第三人明
    知其無代理權或可得而知者，不在此限，民法第一百六十九
    條定有明文。準此以言，倘本人並「無」故使相對人產生誤
    信之行止（由自己之行為表示以代理權授與他人，或知他人
    表示為其代理人而不為反對之表示），就令相對人業因誤信
    其代理權限而為相因應之法律行為，然仍無由責令本人負表
    見代理之授權人責任。蓋表見代理之可責，乃因本人明知其
    無代理權授予之意思，仍故使相對人就此產生誤信，是法律
    為保障善意之相對人，始責令本人應就其故意行為負表見代
    理責任！乃本院觀諸原告據以主張之各項事實，本件被告既
    無「向特定或不特定第三人表示以代理權授予丁○○」之言
    行，亦無「知丁○○表示為其代理人而不為反對表示」之舉
    措；姑不論原告主張之「兩造歷來締約慣例」、「書面僅具
    備查性質」，乃至「丁○○曾於93年10月25日，在電話中代
    被告為要約，並經原告立時應答承諾」，業經本院認定洵非
    實在，詳如前述，亦不論原告迄本院言詞辯論終結以前，均
    未舉證說明上揭對話意思表示之實際內容；就令原告確實因
    所謂之「兩造歷來締約慣例」及「丁○○先生所擔任之職務
    」，而就丁○○之代理權限產生誤解，參諸前揭說明，核其
    亦非可責令被告負表見代理授權人責任之事由！是原告執此
    主張，本院已不知其依據何在。更何況，兩造自85年起至93
    年止，已因租車事宜往來八年，且每亦按其年度而重新締結
    書面契約，此觀之前揭兩造歷年度交通車租用契約（被證四
    ）自明；據此，原告就「丁○○究竟有無代被告向原告為要
    約之權限」，當亦具備相當之判斷能力，而尚不致因「丁○
    ○就被告次年度租車數輛需求等口頭詢答」，即對丁○○之
    代理權限產生誤解！遑論進而以其不知丁○○無代理權為由
    ，主張本件被告應負授權人之責任！是原告執此主張，實一
    無可取。
  (三)關於債務不履行之給付不能損害賠償責任之適用：
  1.兩造間並未就94年度交通車租用契約乙事，於93年10月25日
    ，達成口頭上之意思合致，此業據本院詳述如前；茲94年度
    交通車租用契約既未於兩造間有效成立，則無論對原告、抑
    係被告而言，核均不生債務不履行之給付不能損害賠償責任
    ，此尚不待贅言。
  2.其次，本件縱認原告起訴所主張之各節暨兩造業已於93年10
    月25日，就94年度交通車租用契約達成意思合致等語，俱屬
    實在；惟原告依民法第二百二十六條第一項規定，對被告主
    張「給付不能」之損害賠償責任云云，仍屬無據。蓋：
  (1)倘94年度交通車租用契約業於兩造間有效成立，則被告依約
    所應提出之給付，實乃一定數額之金錢給付，即金錢之債。
    按金錢之債，無由發生給付不能，僅其給付可能遲延；又金
    錢之債，倘給付遲延，其損害賠償應依民法第二百三十三條
    規定（最高法院19年上字第1733號判例、29年上字第205 號
    判例意旨參照；另參見鄭玉波著，陳榮隆修訂，民法債編總
    論，三民書局91年版，265 頁；史尚寬著，債法總論，79年
    版，364 頁），亦即被告仍有給付義務，且此項義務尚不因
    拒絕履行而得免除。是果原告認為兩造間之94年度交通車租
    用契約業已有效成立，則其理當請求被告履行契約，併依民
    法第二百三十三條規定，請求遲延利息之給付；乃經本院迭
    次闡明，原告仍堅持為本件被告給付不能之主張，則其請求
    顯然已經於法未合，為顯無理由。
  (2)又倘兩造果已續約，衡諸常情，兩造間94年度交通車租用契
    約之具體內容，當亦係沿用兩造歷年度交通車租用契約之具
    體規定。乃本院細稽被告提出之兩造自85年度起至89年度止
    、自91年度起至93年度止之歷年度交通車租用契約（被證四
    ），除92年度以外之其餘各年度交通車租用契約，其第七條
    付款辦法俱係規定：「每月底由乙方（即原告）開具當月行
    車明細表及統一發票向甲方（即被告）請領」；至92年度交
    通車租賃契約，其第七條付款辦法則係規定：「於次月初由
    乙方（即原告）開具上月行車明細表及統一發票向甲方（即
    被告）請領」。是倘兩造據此沿用而為續約，原告即有先提
    出給付之義務。換言之，原告除依約先為給付（於兩造約定
    之時、地，先提交被告約定數量之交通車），否則無從向被
    告請求（於每月月底或次月月初）付款。按債權人對於已提
    出之給付，拒絕受領或不能受領者，自提出時起負遲延責任
    ，此固為民法第二百三十四條所明定；惟所謂已提出之給付
    ，係指債務人依債務本旨，於適當之處所及時期實行提出給
    付者而言（最高法院48年臺上字第271 號判例意旨參照）。
    茲本件原告既有先為給付之義務，則被告在原告未依約履行
    以前，其給付遲延責任已無由發生；更何況，就令將被告「
    嗣後拒絕續約」視同「被告拒絕受領」之意思，惟原告仍須
    依民法第二百三十五條但書規定，先為「準備給付之行為」
    ，再「將準備給付之情事通知被告以代提出」，始得依約向
    被告請求給付租金；乃原告既未依約先為給付，復未踐行上
    揭準備給付暨以通知代提出之程序，則本件應負遲延責任者
    ，實恆為原告，而非被告。況且，原告業於給付遲延以後之
    94年3 月出清其閒置車輛，此除據原告敘明在卷，並據原告
    提出相符之發票乙紙（原證二）為證；由此顯見，原告早已
    因其出清車輛之行為，而自陷於給付不能之窘境！是倘原告
    所主張之各節暨兩造間之94年度交通車租用契約業已成立生
    效等語，俱屬實在，則本件應負給付不能之損害賠償責任者
    ，恐為原告，而尤非被告。由此益徵原告本件給付不能請求
    之顯無理由。
  (四)關於先契約義務之締約上過失責任之適用：
  1.按契約未成立時，當事人為準備或商議訂立契約而有下列情
    形之一者，對於非因過失而信契約能成立致受損害之他方當
    事人，負賠償責任：(1)就訂約有重要關係之事項，對他方之
    詢問，惡意隱匿或為不實之說明者；(2)知悉或持有他方之秘
    密，經他方明示應予保密，而因故意或重大過失洩漏之者；
    (3)其他顯然違反誠實及信用方法者。民法第二百四十五條之
    一第一項固規定甚明。惟原告既主張被告應依上開規定，就
    兩造未能成立94年度交通車租用契約乙事負賠償責任，則依
    民事訴訟法第二百七十七條規定，原告自應就此有利於己之
    事實，即被告查有民法第二百四十五條之一第一項所列各款
    之事由，負舉證證明之責。
  2.茲原告雖以所謂之「兩造歷來締約慣例」暨「其與丁○○藉
    由電話傳遞之對話意思表示」，為其主張被告應負締約上過
    失責任之論據。然查，原告主張之「兩造歷來締約慣例」、
    「書面僅具備查性質」，乃至「丁○○曾於93年10月25日，
    在電話中代被告為要約，並經原告立時應答承諾」，業經本
    院認定洵非實在，此均據本院詳述如前；而原告除執前詞而
    為主張，亦未指出暨證明被告有何具體合致「民法第二百四
    十五條之一第一項所列各款事由」之情事；此外，原告迄本
    院言詞辯論終結以前，概未曾舉證說明上揭對話意思表示之
    實際內容，則原告空言指稱被告應負締約上過失責任云云，
    已非可採。更何況，本件原告起訴主張之「締約相對人」或
    「準備、商議訂立契約之相對人」，實乃被告，而非丁○○
    個人；又姑不論原告能否舉證證明上揭對話意思表示之實際
    內容，本件原告所指「透過電話與原告為對話意思表示」者
    ，既係無權對外代表被告或對外代被告處理訂約事宜之丁○
    ○個人，且被告亦核無應負表見代理授權人責任之可歸責事
    由，則「丁○○對原告所為之對話意思表示」顯然無從與「
    被告之意思表示」等量齊觀，事甚灼明；準此以言，無論「
    丁○○透過電話與原告為對話意思表示」之實際內容為何，
    又其究否符合民法第二百四十五條之一所列各款事由，核均
    不應轉嫁由被告承擔，即不能責令查無上揭各款可歸責事由
    之「準備、商議訂立契約之當事人（即被告）」負締約上之
    過失責任！是原告據此而為主張，自無可採。
  3.再者，民法第二百四十五條之一關於締約上過失之損害賠償
    ，係指信賴利益之損害賠償，包括訂約費用、準備履行所需
    費用（積極損害）或喪失訂約機會之損害（消極損害）；至
    於因契約履行所得之利益，尚不在可據以請求賠償之列（參
    見王澤鑑著，債法原理第一冊，基本理論債之發生，2001年
    版，279 頁）。乃原告據締約上過失責任所起訴請求者，竟
    係94年1 月、2 月計8 輛車閒置之營業損失，即總計1,375,
    400 元之「原告因契約履行所可得利益」之損失，核其顯已
    逾越締約過失責任所容許之賠償範圍，於法不合。又本院曾
    就此當庭闡明，乃原告訴訟代理人仍係聲稱：「（法官問：
    假設原告主張成立，原告認為兩造無法締結租賃契約，造成
    原告受有如何之信賴利益之損害？）因為契約如果締結成功
    ，我們可以請求被告履行契約」（參見本院94年7 月6 日言
    詞辯論筆錄）等語，則原告就「信賴利益」及「履行利益」
    之誤解，已然可見一斑！茲原告所主張者，既係締約上過失
    責任之損害賠償責任，則其所得請求之賠償，即限於「信賴
    利益」之損害範圍，乃原告竟據此請求被告賠償因兩造未能
    締結契約，致其契約不能履行所喪失之「履行利益」（營業
    損失），核其請求，自難謂適法，而顯無理由。
五、從而，原告本於給付不能及締約上過失責任之法律關係，請
    求被告賠償其因車輛閒置所造成之營業損失及其遲延利息，
    為無理由，應予駁回。又原告之訴既經駁回，其假執行之聲
    請亦失所附麗，爰併予駁回之。
六、兩造其餘攻擊防禦方法，經審酌結果，核均與本件判決之結
    果不生影響，爰不逐一論述，併此敘明。
七、據上論結，依民事訴訟法第七十八條，判決如主文。
中　　華　　民　　國　　94　　年　　8 　　月　　24　　日
                  民事庭法  官  王慧惠
以上正本係照原本作成。
對於本件判決如有不服，應於收受送達後20日內向本院提出上訴
書狀，敘述上訴之理由，上訴於臺灣高等法院，並按他造當事人
之人數附具繕本。
中　　華　　民　　國　　94　　年　　8 　　月　　25　　日
                        書記官  周俊群
